臺灣高等法院民事判決　　　　　　　　 94年度上易字第584號
上　　訴　　人
即附帶被上訴人　甲○○
訴 訟 代 理 人　鄭華合律師
被　上　訴　人
即 附 帶上訴人　乙○○
上列當事人間解除契約等事件，上訴人對於中華民國94年 5月17
日台灣桃園地方法院93年度訴字第1579號第一審判決提起上訴，
被上訴人提起附帶上訴，本院於94年11月22日言詞辯論終結，判
決如下：
    主      文
上訴及附帶上訴均駁回。
第二審訴訟費用關於上訴部分，由上訴人負擔；關於附帶上訴部
分，由被上訴人負擔。
    事實及理由
一、上訴人甲○○（即附帶被上訴人，下稱上訴人）起訴主張：
    伊於民國（下同）93年 8月20日與被上訴人乙○○（即附帶
    上訴人，下稱被上訴人）就坐落於桃園縣中壢市○○段第49
    6號土地所有權應有部分10萬分之538及其上建號為4279號所
    有權全部，連同附屬建物建號第4404號所有權應有部分10萬
    分之245、建號第4407號所有權應有部分萬分之368（下稱系
    爭不動產）以新台幣（ 下同）335萬元之價格訂定買賣契約
    （下稱系爭契約），伊依約已於同日給付簽約金33萬元，並
    於同年9月6日給付第 2期款47萬元，嗣因伊個人因素未再依
    約支付尾款255萬元 ，經被上訴人寬限，伊屆期仍未給付，
    被上訴人遂於同年11月4日寄發大溪郵局第174號存證信函通
    知伊倘無法於同年11月 6日前給付尾款，將依系爭契約第17
    條約定逕行解除契約，並沒收已收款項充作違約金，伊於同
    年11月10日接獲存證信函後，經過相當期日後，因無法按期
    履約，而遭解約。 惟被上訴人因系爭契約所受之損失未及2
    萬元，且伊在訂約之際即展現誠意，自願將自備款由60萬元
    提高至80萬元，事後因銀行未能核准貸款而違約，非簽約時
    所能預料，實難苛責，而伊未遭解約之前，一再向被上訴人
    表示，於同年12月底即可獲得銀行同意以伊女兒名義貸款，
    屆時即可履約付款，然為被上訴人所拒絕，是伊自始至終均
    有履約之誠意，伊係單親媽媽，謀生不易，若將80萬元充當
    違約金，顯失公平，有礙伊之生計，為此依民法第227條之2
    及同法第252條違約金酌減之規定，請求酌減違約金為2萬元
    ，爰聲明：被上訴人應給付78萬元及自判決正本送達之翌日
    起至清償日止按年息百分之5計算之利息。
二、被上訴人則以：本件係上訴人指定無專業能力之李輝雄代理
    兩造簽訂系爭契約，並向銀行辦理貸款，因李輝雄不熟悉銀
    行貸款程序，以致無法如期完成貸款手續，理應由上訴人自
    負其責，再者，伊一再同意寬延，但上訴人非但未在期限內
    付款，反而拖延多時，毫無誠信可言；且系爭契約第17條已
    明白記載若上訴人違約，伊自可將其所繳之價款予以沒收，
    上訴人豈能反悔，要求返還！況伊已收受之款項未及總價款
    之30% ，且本件因上訴人違約，致伊受有下列損害：(一)系爭
    不動產仍需負擔原本貸款95萬自93年11月6日至94年11月6日
    之利息損失共82,719元 。(二)以尾款255萬元扣除上述貸款95
    萬元後，伊可收取160萬元之現金，故自93年11月6日至94年
    11月6日受有該筆現金利息損失共計8萬元。(三)自93年10月份
    至94年11月6日之房屋管理費8,700元、水電與稅捐費用8,28
    7元。(四)法律諮詢服務費用61,000元 。(五)出庭交通費及托兒
    費8,400元 。(六)房屋仲介費30萬元。故本件違約金並無過高
    等語，資為抗辯。
三、原判決判命被上訴人應給付上訴人35萬元，及自原審判決送
    達被上訴人之翌日起至清償日止，按年息百分之 5計算之利
    息。並駁回上訴人其餘之訴。（另被上訴人提起本訴命上訴
    人及原審共同被告李輝雄返還系爭不動產權狀部分，原審判
    命李輝雄給付，並駁回被上訴人其餘之請求，因兩造及李輝
    雄均未上訴而告確定）。上訴人就其敗訴部分不服提起上訴
    ，並於本院聲明：(一)原判決關於駁回上訴人在第一審超過35
    萬元之訴，其中40萬元部分及命負擔訴訟費用之裁判均廢棄
    。(二)上開廢棄部分，被上訴人應再給付上訴人40萬元，並自
    原審判決送達被上訴人翌日起至清償日止，按年息百分之 5
    計算之利息。(三)被上訴人之附帶上訴駁回。被上訴人則提起
    附帶上訴，並聲明：(一)原判決關於命被上訴人應給付上訴人
    35萬元本息部分廢棄。(二)上開廢棄部分，上訴人在第一審之
    訴駁回。(三)駁回上訴人之上訴。
四、兩造不爭執之事項：(一)上訴人已支付被上訴人80萬元之價金
    。(二)上訴人於93年11月10日接獲被上訴人解約之存證信函後
    ，經過相當期日，仍未履約，系爭契約發生解除之效果。(三)
    被上訴人已沒收上開80萬元之價金充當違約金。
五、本件上訴人主張：伊所支付之價金80萬元，經被上訴人充當
    違約金沒收，惟被上訴人所受之損失輕微，所收受之違約金
    顯然過高而有失公平，為此請求將違約金予以酌減，並將酌
    減後之金額連同利息返還予伊，然此為被上訴人所否認，並
    以上開情詞置辯，是本件應審酌者厥為：被上訴人所收受之
    違約金是否過高？如認為過高應予酌減，其金額為若干為允
    當？茲敘述如下？
(一)、按當事人約定契約不履行之違約金過當者，法院固得依民法
    第 252條以職權減至相當之數額，惟是否相當，仍須依一般
    客觀事實、社會經濟狀況及當事人所受損害，以為酌定之標
    準數額；又違約金是否過高，應以解約時所生損害為酌定標
    準，不應將契約解除後之因素列入考量，或將契約解除後所
    發生之損害作為酌減違約金之標準（最高法院86年度台上字
    第1084號、92年台上字第2046號判決參照）；另按違約金是
    否相當，應依一般客觀事實、社會經濟狀況及當事人所受損
    害情形及債務人如能如期履行債務，債權人可得享受之一切
    利益為酌定之標準，若所約定之額數，與實際損害顯相懸殊
    者，法院自得酌予核減，不因懲罰性違約金或賠償預定性違
    約金而異（最高法院89年度台上字第1709號判決要旨參照）
    。經查：被上訴人因上訴人不依約繳付價金後，即於93年11
    月 4日以大溪郵局第174號存證信函限上訴人於同年11月6日
    履約，否則解除買賣契約，並沒收上開80萬元充當違約金，
    上訴人已於同年11月10日接獲該存證信函，為兩造所不爭執
    ，復有該存證信函及掛號函件執據在卷可稽（原審卷第 102
    頁、第 103頁），堪信為真實。本院以其10日認為係相當期
    日，故系爭契約應於同年11月20日發生解除之效果。被上訴
    人雖抗辯受有上開金額之損失，違約金並無過高之情云云，
    然該金額是否可認係因系爭契約所生之損害，不無疑義，茲
    敘述如下：上開房屋管理費、水電及稅捐費用本係房屋所
    有人所應負擔之支出之費用，不能認係因系爭契約解除所生
    之損害。出庭交通費及托兒支出費用係解除契約後所另生
    之費用，並非因系爭契約解除而生之損害。系爭契約解除
    後，雖李輝雄未將權狀及鑰匙歸還，然此係李輝雄個人行為
    ，與上訴人無涉，且被上訴人並未舉證證明其就系爭不動產
    有租售之計畫，難認其有可得預期之利益，而受有損害。
    系爭契約若能履行，被上訴人或能取得160萬元之現金 ，然
    被上訴人並未舉證證明其有何使用之計畫，亦難認其有可得
    預期之利益，而受有損害。兩造簽訂系爭買賣契約時，已
    由被上訴人支付30萬元之仲介費予北區房屋仲介公司，此有
    被上訴人提出之收據1紙附卷可稽（原審卷第164頁），另被
    上訴人於要求上訴人履約、聲請調解及解除契約等事宜，委
    託鴻運法律代書事務所及宏典律師事務所書寫存證信函、聲
    請桃園縣政府進行調解等，分別支出3萬元、6,000元，亦有
    收據 2紙附卷可稽（原審卷第第169頁、第170頁），堪信為
    真實。至上訴人雖主張該30萬元仲介費係被上訴人與北區房
    屋公司之契約關係，與上訴人無涉，且系爭契約書內已註明
    若契約有糾葛，被上訴人應全部負責，與上訴人無涉，因此
    被上訴人就此應負全責，故30萬元不能認為因系爭契約而生
    之損失云云。惟按所謂因契約解除而生之損害，應包括締約
    前準備而支出之費用及為確保契約之履行過程所採取之必要
    措施，甚或因解除契約本身而發生之費用，亦可包括在內，
    例如：寄發促請如期履約之存證信函、聲請調解、寄發解約
    之存證信函是。且契約當事人一方，因締約或履約過程中，
    實際有支出必要之費用即可認為因契約解除而生損害，並不
    因契約內容有約定由何人負責，即謂該必要之支出非屬損害
    。被上訴人既為締結契約、確保契約之實現等支出上開仲介
    費用30萬元、寄發存證信函、聲請調解等費用計36,000元，
    依上述說明，自可認為因系爭契約解除所生之損害，應無疑
    義，上訴人認該仲介費用非因系爭契約解除而生之損害，應
    非可採。 至被上訴人曾另支付2萬元予鴻運法律代書事務所
    作為因系爭契約解除之繕寫連絡協解等事宜之費用。然依其
    提出之收據顯示，其簽收日期為94年 6月22日，有該收據附
    卷可參（本院卷第38頁）此顯係因系爭契約解除後之訴訟所
    支出之費用，並非因系爭契約解除而生之損害，應無疑義。
    又被上訴人另抗辯有曾支付1筆5,000元（即上開61,000元－
    30,000元－6000元－20,000元＝5,000元 ）之法律諮詢服務
    費用云云，惟其並未提出證據以實其說，尚難認其有此部分
    之損害。系爭契約如能履行，被上訴人系爭不動產之貸款
    95萬元應可還清，為兩造所不爭執，自可信為真實，故被上
    訴人顯可因此獲有清償房貸免付利息之可得利益，依上開最
    高法院89年度台上字第1709號判決意旨，自可將之列為違約
    金酌減之標準。本院認被上訴人此部分利息之損失，應以系
    爭契約有效期間所發生之利息支出為合理；蓋在契約有效期
    間，被上訴人已不能再行出賣系爭不動產，其必須繳付貸款
    ，至系爭契約一解除，其立即可處分系爭不動產而將上開房
    貸繳清，因此自難令上訴人負擔解約後之房貸利息。茲以系
    爭契約有效期間為93年 8月20日起至同年11月19日止（本院
    認上訴人接獲上訴人之存證信函經過相當期間即10日，亦即
    11月20日為契約解除日，已如前述），合計 3個月，比照被
    上訴人94年1月至3月之繳息計18,836元（原審卷第164 頁）
    ，堪認其房貸利息之損失為18,836元為合理，超過部分，應
    屬無據。據上，被上訴人因系爭契約解除而生之損害計有
    仲介費30萬元、要求上訴人履約等費用之支出36,000元、房
    貸損失18,836元，合計354,836元。本件系爭契約總價為335
    萬元，如以80萬元充作違約金，則占總價款約百分之24，並
    參以被上訴人上開損害之金額，衡情尚屬過高，且有顯已失
    公平之情事，自應予以酌減。
(二)、參諸兩造就系爭價金遲延給付之歸責情況、上訴人經被上訴
    人多次催促後未能如期履行，而上訴人遭拒絕受領後，復多
    次向被上訴人表示願協商解決債務問題，堪認上訴人尚有清
    償債務之誠意，再查被上訴人因締結系爭契約及為使上訴人
    如期履行契約，已支出仲介費、因履約所必要之支出及房貸
    利息損失計35 4,836元，並參酌兩造之社會經濟地位等情，
    本院認上訴人應負之違約金以45萬元為相當，逾此範圍為非
    相當，應予核減之。
六、按無法律上之原因而受有利益，致他人受有損害者，應返還
    其利益，民法第 179條前段定有明文。本件上訴人之違約金
    既以45萬元為適當（原判決理由欄誤繕為35萬元），則被上
    訴人逾此部分所收受之35萬元，即無法律上原因而受有利益
    ，致上訴人受有損害，其受利益與受損害間復有同一原因事
    實之直接因果關係，自構成不當得利，從而上訴人主張核減
    違約金，並請求被上訴人給付35萬元本息，為有理由，應予
    准許，逾此部分之請求，為無理由，不應准許。原審就上開
    應准許部分，判命被上訴人如數給付本息，核無不合。被上
    訴人附帶上訴意旨指摘原判決不當，求予廢棄改判，為無理
    由，應予駁回。至上開不應准許部分，原審為上訴人敗訴之
    判決，亦核無不合。上訴意旨指摘原判決不當，求予廢棄改
    判，為無理由，亦應予以駁回。
七、兩造其餘攻擊防禦方法及其他未經援用之證據，經斟酌尚無
    礙於本院前述之認定，無一一論究之必要。
八、據上論結，本件上訴及附帶上訴均為無理由，依民事訴訟法
    第449條第1項、第78條，判決如主文。
中　　華　　民　　國　　94　　年　　12　　月　　6 　　日
                  民事第16庭審判長法　官　黃騰耀
　　　　　　　　　　　      　　　法　官  許文章
　　　　　　　　　　　      　　　法　官  黃國永
正本係照原本作成。
不得上訴。
中　　華　　民　　國　　94　　年　　12　　月　　6 　　日
　                                書記官  葉國乾
